---
title: "Final Fundamentos 2023"
output: html_document
editor_options: 
  markdown: 
    wrap: 72
---

Un reporte con las respuestas se deberá enviar por correo electrónico a
más tardar el martes 5 a las 21:00 horas.

Instrucciones:

-   En las siguientes preguntas describe tus procedimientos y escribe
    las respuestas explícitamente (que no haya necesidad de correr
    código para obtenerlas).

-   Incluye el código.

-   No está permitido discutir el exámen fuera de su equipo.

-   Para dudas (que no deben incluir info. de la respuesta) se
    preguntará en el canvas del grupo.

-   Consideren el material de visualización al hacer sus gráficas y
    reportar sus resultados.

```{r}
library(tidyverse)
library(ggplot2)
```


## 1. Pruebas de hipótesis

1.1 De acuerdo a una encuesta en EUA, 26% de los residentes adultos de
Illinois han terminado la preparatoria. Un investigador sospecha que
este porcentaje es menor en un condado particular del estado. Obtiene
una muestra aleatoria de dicho condado y encuentra que 69 de 310
personas en la muestra han completado la preparatoria. Estos resultados
soportan su hipótesis? (describe tu elección de prueba de hipótesis,
valor p y conclusión).

1.2 Mendel criaba chícharos de semillas lisas amarillas y de semillas
corrugadas verdes. Éstas daban lugar a 4 tipos de descendientes:
amarrillas lisas, amarillas corrugadas, verdes lisas y verdes
corrugadas. El número de cada una es multinomial con parámetro
$p=(p_1, p_2, p_3, p_4)$. De acuerdo a su teoría de herencia este vector
de probabilidades es: $$p=(9/16,3/16,3/16,1/16)$$ A lo largo de $n=556$
experimentos observó $x=(315,101,108,32)$. Utiliza la prueba de cociente
de verosimilitudes para probar $H_0:p=p_0$ contra $H_0:p\ne p_0$.

```{r}
x_observed <- c(315, 101, 108, 32)

# Parámetros bajo H0
p0 <- c(9/16, 3/16, 3/16, 1/16)

# Función de verosimilitud para una distribución multinomial
multinomial_likelihood <- function(p, x) {
  return(sum(dmultinom(x, size = sum(x), prob = p, log = TRUE)))
}

# Logaritmo de la función de verosimilitud bajo H0
log_likelihood_H0 <- multinomial_likelihood(p0, x_observed)

# Función de verosimilitud bajo H1 (usando los datos observados)
log_likelihood_H1 <- function(p) multinomial_likelihood(p, x_observed)

# Realizar la prueba de cociente de verosimilitudes
LR_statistic <- -2 * (log_likelihood_H0 - log_likelihood_H1(p0))

# Grados de libertad
df <- length(p0) - 1

# P-valor
p_value <- 1 - pchisq(LR_statistic, df)

# Imprimir resultados
cat("Estadístico de prueba (Lambda):", LR_statistic, "\n")
cat("Grados de libertad:", df, "\n")
cat("P-valor:", p_value, "\n")
```

De acuerdo a los resultados no hay evidencia para rechazar la hipótesis
nula.

1.3. Sean $X_1, ...X_n \sim Poisson(\lambda)$,

-   Sea $\lambda_0>0$. ¿Cuál es la prueba Wald para H_0: \\lambda =
    \\lambda_0, H_1: \\lambda \\neq \\lambda_0\$

La estadística de prueba Wald se define como:

$W = \frac{(\hat{\lambda} - \lambda_0)^2}{\hat{\lambda}}$

donde $\hat{\lambda}$ es el estimador de máxima verosimilitud de
$\lambda$.

-   Si $\lambda_0=1$, $n=20$ y $\alpha = 0.05$. Simula
    $X_1, ...X_n \sim Poisson(\lambda_0)$ y realiza la prueba Wald,
    repite 1000 veces y registra el porcentaje de veces que rechazas
    $H_0$, qué tan cerca te queda el error del tipo 1 de $0.05$?

```{r}

set.seed(123)  

# Parámetros
lambda0 <- 1
n <- 20
alpha <- 0.05
num_simulations <- 1000

# Realizar la prueba Wald en cada simulación
reject_count <- 0

for (i in 1:num_simulations) {
  simulated_data <- rpois(n, lambda0)
  
# Estimador de máxima verosimilitud
lambda_hat <- mean(simulated_data)
  
# Calcular la estadística de prueba Wald
wald_statistic <- ((lambda_hat - lambda0)^2) / lambda_hat
  
# Realizar la prueba de hipótesis y contar los rechazos
if (qchisq(1 - alpha/2, df = 1) < wald_statistic || wald_statistic < qchisq(alpha/2, df = 1)) {
    reject_count <- reject_count + 1
  }
}

# Calcular el porcentaje de rechazos
reject_percentage <- reject_count / num_simulations * 100

cat("Porcentaje de veces que se rechaza H0:", reject_percentage, "%\n")

```

## 2. Relación entre bootstrap e inferencia bayesiana

Consideremos el caso en que tenemos una única observación $x$
proveniente de una distribución normal

$$x \sim N(\theta, 1)$$

Supongamos ahora que elegimos una distribución inicial Normal.

$$\theta \sim N(0, \tau)$$

dando lugar a la distribución posterior (como vimos en la tarea)

$$\theta|x \sim N\bigg(\frac{x}{1 + 1/\tau}, \frac{1}{1+1/\tau}\bigg)$$

Ahora, entre mayor $\tau$, más se concentra la posterior en el estimador
de máxima verosimilitud $\hat{\theta}=x$. En el límite, cuando
$\tau \to \infty$ obtenemos una inicial no-informativa (constante) y la
distribución posterior

$$\theta|x \sim N(x,1)$$

Esta posterior coincide con la distribución de bootstrap paramétrico en
que generamos valores $x^*$ de $N(x,1)$, donde $x$ es el estimador de
máxima verosimilitud.

Lo anterior se cumple debido a que utilizamos un ejemplo Normal pero
también se cumple aproximadamente en otros casos, lo que conlleva a una
correspondencia entre el bootstrap paramétrico y la inferencia
bayesiana. En este caso, la distribución bootstrap representa
(aproximadamente) una distribución posterior no-informartiva del
parámetro de interés. Mediante la perturbación en los datos el bootstrap
aproxima el efecto bayesiano de perturbar los parámetros con la ventaja
de ser más simple de implementar (en muchos casos).\
\*Los detalles se pueden leer en *The Elements of Statistical Learning*
de Hastie y Tibshirani.

Comparemos los métodos en otro problema con el fin de apreciar la
similitud en los procedimientos:

Supongamos $x_1,...,x_n \sim N(0, \sigma^2)$, es decir, los datos
provienen de una distribución con media cero y varianza desconocida.

En los puntos 2.1 y 2.2 buscamos hacer inferencia del parámetro
$\sigma^2$.

2.1 Bootstrap paramétrico.

-   Escribe la función de log-verosimilitud y calcula el estimador de
    máxima verosimilitud para $\sigma^2$. Supongamos que observamos los
    datos `x` (en la carpeta datos), ¿Cuál es tu estimación de la
    varianza?

-   Aproxima el error estándar de la estimación usando **bootstrap
    paramétrico** y realiza un histograma de las replicaciones
    bootstrap.

2.2 Análisis bayesiano

-   Continuamos con el problema de hacer inferencia de $\sigma^2$.
    Comienza especificando una inicial Gamma Inversa, justifica tu
    elección de los parámetros de la distribución inicial y grafica la
    función de densidad.

-   Calcula analíticamente la distribución posterior.

-   Realiza un histograma de simulaciones de la distribución posterior y
    calcula el error estándar de la distribución.

-   ¿Cómo se comparan tus resultados con los de bootstrap paramétrico?

2.3 Supongamos que ahora buscamos hacer inferencia del parámetro
$\tau=log(\sigma)$, ¿cuál es el estimador de máxima verosimilitud?

-   Utiliza bootstrap paramétrico para generar un intervalo de confianza
    del 95% para el parámetro $\tau$ y realiza un histograma de las
    replicaciones bootstrap.

-   Ahora volvamos a inferencia bayesiana, calcula un intervalo de
    confianza para $\tau$ y un histograma de la distribución posterior
    de $\tau$.

### 3. Bayesiana y regularización

Los datos *pew_research_center_june_elect_wknd_data.dta* tienen
información de ecnuestas realizadas durante la campaña presidencial 2008
de EUA.

```{r}
poll_data <- foreign::read.dta("data/pew_research_center_june_elect_wknd_data.dta")
```

-   Estima el porcentaje de la población de cada estado (excluyendo
    Alaska, Hawai, y DC) que se considera *very liberal*, utilizando el
    estimador de máxima verosimilitud.

```{r}
set.seed(1234)

data <- data.frame(ideo = poll_data$ideo, state = poll_data$state)
data <- na.omit(data)


#Se contarán las columnas 
n_total <- nrow(data)

states_to_exclude <- c("alaska", "hawaii", "washington dc")

filtro <- data[data$state %in% states_to_exclude | data$ideo == "very liberal", ]

n_filtro <- nrow(data[!data$state %in% states_to_exclude & data$ideo == "very liberal", ])


# Estimar la proporción usando el estimador de máxima verosimilitud
estimador_mle <- n_filtro / n_total
estimador_mle

```

```         
-   Grafica en el eje *x* el número de encuestas para cada estado y
    en el eje *y* la estimación de máxima verosimilitud para *very
    liberal*. ¿Qué observas?\
    
```{r}
set.seed(1234)

data <- data.frame(ideo = poll_data$ideo, state = poll_data$state)
data <- na.omit(data)


#Se contarán las columnas 
n_total <- nrow(data)

states_to_exclude <- c("alaska", "hawaii", "washington dc")

filtro <- data[data$state %in% states_to_exclude | data$ideo == "very liberal", ]

n_filtro <- nrow(data[!data$state %in% states_to_exclude & data$ideo == "very liberal", ])


# Estimar la proporción usando el estimador de máxima verosimilitud
estimador_mle <- n_filtro / n_total
estimador_mle

```

-   Grafica en el eje *x* el porcentaje de votos que obtuvo Obama en
    la elección para cada estado y en el eje *y* la estimación de
    máxima verosimilitud para *very liberal*. ¿Qué observas? (usa
    los datos *2008ElectionResult.csv*)
    
    
```{r}
state_counts <- table(data$state)
plot_data <- data.frame(
  state = names(state_counts),
  num_encuestas = as.numeric(state_counts),
  estimacion_mle = rep(estimador_mle, length(state_counts))
)

# Graficar con ggplot2
ggplot(plot_data, aes(x = state, y = num_encuestas)) +
  geom_bar(stat = "identity", fill = "lightblue", alpha = 0.7) +
  geom_line(aes(y = estimacion_mle * max(num_encuestas)), color = "red", size = 1) +
  labs(x = "Estado", y = "Número de Encuestas / Estimación MLE") +
  theme_minimal()

```

-   Estima el mismo porcentaje (*very liberal*) usando inferencia
    bayesiana, en particular la familia conjugada beta-binomial. Deberás
    estimar la proporción de manera independiente para cada estado, sin
    embargo, utilizarás la misma inicial a lo largo de todos:
    $Beta(8,160)$.

```{r}

library(rstan)

####otro intento 
datos <- list(
  N = nrow(data),
  y = as.integer(data$ideo == "very liberal"),
  state = as.integer(factor(data$state)),
  num_states = length(unique(data$state))
)

# Compilar el modelo
modelo_stan <- stan_model("Stan.stan")

# Ajustar el modelo
ajuste <- sampling(modelo_stan, data = datos, chains = 4, iter = 2000)

# Resumen de los resultados
print(summary(ajuste))
```

    -   Simula de la distribución incial y describe.
    
```{r}
# Parámetros de la distribución Beta inicial
alpha_inicial <- 8
beta_inicial <- 160

# Número de simulaciones
num_simulaciones <- 1000

# Simular de la distribución Beta inicial
simulaciones_iniciales <- rbeta(num_simulaciones, alpha_inicial, beta_inicial)

# Visualizar los resultados
hist(simulaciones_iniciales, main = "Simulación de la Distribución Inicial (Beta(8,160))", 
     xlab = "Valores Simulados", ylab = "Frecuencia", col = "skyblue", border = "black")
```

    -   Para dos de los estados: Idaho y Virginia, adicional a calcular
        la posterior usando las propiedades de la familia conjugada,
        utiliza Stan para hacer la inferencia, revisa los diagnósticos
        de convergencia y describe tus observaciones ($\hat{R}$ y
        $ESS$).

```{r}        
datos_idaho_virginia <- list(
  N = sum(data$state %in% c("idaho", "virginia")),
  y = as.integer(data$ideo == "very liberal")[data$state %in% c("idaho", "virginia")],
  state = as.integer(factor(data$state[data$state %in% c("idaho", "virginia")])),
  num_states = 2
)

# Compilar el modelo específico para Idaho y Virginia
modelo_stan_idaho_virginia <- stan_model("Stan.stan")

# Ajustar el modelo
ajuste_idaho_virginia <- sampling(modelo_stan_idaho_virginia, data = datos_idaho_virginia, chains = 4, iter = 2000)

# Resumen de los resultados
print(summary(ajuste_idaho_virginia))
```

    -   Utiliza la media posterior de cada estado como estimador puntual
        y repite las gráficas del inciso anterior.
```{r}            
extracted_samples <- as.array(ajuste_idaho_virginia)

# Obtener las medias posteriores para Idaho y Virginia
media_posterior_idaho <- mean(extracted_samples[, , 1])
media_posterior_virginia <- mean(extracted_samples[, , 2])

# Imprimir las medias posteriores
media_posterior_idaho
media_posterior_virginia

# Visualizar las distribuciones posteriores

df_medias <- data.frame(Idaho = media_posterior_idaho, Virginia = media_posterior_virginia)

# Graficar las medias posteriores
barplot(t(df_medias), beside = TRUE, col = c("skyblue", "lightcoral"), names.arg = c("Idaho", "Virginia"), ylim = c(0, 0.1), ylab = "Media Posterior", main = "Medias Posteriores para Idaho y Virginia")


```

**Nota:** En problemas como este, donde estamos estimando un parámetro
para cada grupo (estado e nuestro caso) podemos optar por un modelo
jerárquico, en donde la distribución de las $\theta_j$ no esta dada por
la incial sino que se modela con un nivel adicional, cuyos parámetros se
estiman con los datos y tienen a su vez una distribución incial:

$$y_j|\theta_j \sim Binomial(n_j, \theta_j)$$

$$\theta_j \sim Beta(\alpha, \beta) $$

$$\alpha \sim g(a_o), \beta \sim f(b_0)$$

donde $g(a_0)$ y $f(b_0)$ son las inciales seleccionadas con
conocimiento experto.
